ACORDAO-COMPLETO-2555424

ACÓRDÃO 2399/2022 ATA 41/2022 - PLENÁRIO

VISTOS, relatados e discutidos estes autos de auditoria, agora em fase de embargos de declaração ao Acórdão 1917/2022-TCU-Plenário,
ACORDAM os Ministros do Tribunal de Contas da União, reunidos em sessão do Plenário, ante as razões expostas pelo relator, em:
9.1. conhecer dos embargos, com fulcro nos arts. 32 e 34 da Lei 8.443/1992, para, no mérito, rejeitá-los;
9.2. dar ciência deste Acórdão ao embargante e à Prefeitura Municipal de Boa Vista/RR; e
9.3. orientar a Seproc que, tão logo sejam realizadas as comunicações referentes ao subitem 9.2 acima, retorne os presentes autos ao gabinete do Relator para análise da instrução de mérito.

Embargos de declaração contra acórdão que rejeitou agravo interposto pela embargante em face de medida cautelar que determinou a suspensão de pagamentos no âmbito de contrato celebrado para aa execução das obras de macrodrenagem do Igarapé Pricumã, no município de Boa Vista/RR.

Ministério do Desenvolvimento Regional.

3. Interessados/Responsáveis/Recorrentes:
3.1. Interessados: Andrade Galvão Engenharia Ltda. (13.558.309/0001-43); Congresso Nacional (vinculador); Prefeitura Municipal de Boa Vista - RR (05.943.030/0001-55).
3.2. Responsáveis: Antonio Carlos de Lima Carvalho Filho (XXX.005.422-XX); Deusiana Ferreira Costa Gouveia (XXX.471.464-XX); Maria Teresa Saenz Surita Guimarães (XXX.344.601-XX).
3.3. Recorrente: Andrade Galvão Engenharia Ltda. (13.558.309/0001-43).

13.1. Ministros presentes: Bruno Dantas (na Presidência), Walton Alencar Rodrigues, Benjamin Zymler, Vital do Rêgo e Antonio Anastasia.
13.2. Ministros-Substitutos convocados: Augusto Sherman Cavalcanti (Relator) e Marcos Bemquerer Costa.
13.3. Ministro-Substituto presente: Weder de Oliveira.

AUGUSTO SHERMAN

Ministro-Substituto Augusto Sherman Cavalcanti.

Trata-se de embargos de declaração interpostos pela empresa AG Service Engenharia Ltda. contra o Acórdão 1917/2022-TCU-Plenário, que rejeitou o Agravo oposto pela embargante contra a medida cautelar adotada por Despacho à peça 302, exarado em 31/01/2022, e referendada pelo Plenário por meio do Acórdão 215/2022-TCU-Plenário, determinando à Prefeitura Municipal de Boa Vista que suspendesse os pagamentos realizados com recursos federais no âmbito do Contrato 1062/SMO/GAB/2020.
A recorrente alega que houve omissão por ter faltado esclarecimento a respeito da possibilidade de pagamento pela Administração das despesas incorridas pela contratada, nos termos da peça recursal constante às peças 358 e 359, cujos excertos a seguir transcrevo:
" (...) 
A OMISSÃO DO ACÓRDÃO EMBARGADO
A decisão cautelar (peça 302) determinou o seguinte:
17. Desse modo, determino: a) cautelarmente, à Prefeitura Municipal de Boa Vista/RR, com fundamento no art. 276, caput, do RI/TCU, que adote providências imediatas para suspender a realização de pagamentos de serviços de obras, utilizando recursos federais, no âmbito do Contrato 1062/SMO/GAB/2020, celebrado com a empresa AG Service Engenharia Ltda. (CNPJ 13.558.309/0001-43)  para execução das obras de macrodrenagem do Igarapé Pricumã, excepcionando-se os pagamentos relativos ao serviço de elaboração do projeto executivo, até que o projeto executivo da obra seja: i) aprovado pela Administração Pública contratante, cuja análise deve avaliar a compatibilidade do novo projeto com os parâmetros definidos no projeto que embasou a licitação e a real necessidade das modificações propostas, considerando os limites de alterações contratuais estabelecidos no § 2º do art. 65 da Lei 8.666/1993 e as fontes de custeio; e, ii) encaminhado ao TCU;
O Agravo interposto ventilou a tese de que a Administração Pública se utilizou da decisão para interromper todos os pagamentos a qualquer título, inclusive os relativos aos custos incorridos, conforme se demonstrou por meio do ofício endereçado à Embargante. Com fundamento no despacho cautelar, a Secretaria Municipal rescindiu unilateralmente o contrato sem qualquer ônus para Administração:
 (...) 
Entretanto, o Acórdão ora embargado não enfrentou diretamente o referido ponto de modo que a Administração ainda se utiliza da fundamentação contida no despacho cautelar de Vossa Excelência para negar o pagamento dos custos incorridos, o que, no entender da Embargante, é ilegal.
Essa é a inteligência do Art. 79 §2º da Lei 8.666/93 cujo entendimento jurisprudencial é pacífico no mesmo sentido:
TOMADA DE CONTAS ESPECIAL. CONVÊNIO. OBRAS DE ESGOTAMENTO SANITÁRIO E DRENAGEM VISANDO DESPOLUIÇÃO  DE  PRAIAS  EM  IGUABA  GRANDE  - RJ. INEXECUÇÃO DO OBJETO. AUSÊNCIA DE COMPROVAÇÃO DA	CORRETA	APLICAÇÃO		DOS	RECURSOS FEDERAIS. EMPENHO PARA ELABORAÇÃO DO PROJETO EXECUTIVO. LIQUIDAÇÃO		IRREGULAR			DE DESPESAS. PAGAMENTOS	POR			SERVIÇOS	NÃO EXECUTADOS. CONTAS IRREGULARES. DÉBITO. RECURSO DE
RECONSIDERAÇÃO. Conhecimento. alegação de PREJUÍZO À AMPLA DEFESA E AO CONTRADITÓRIO EM RAZÃO DO DECURSO TEMPORAL. IMPROCEDÊNCIA. ARGUMENTOS VISANDO ABATER DO DÉBITO MONTANTE NÃO COMPROVADO A TÍTULO DE DESMOBILIZAÇÃO DE EQUIPAMENTOS.   O   ônus   da   COMPROVAÇÃO DOS CUSTOS EFETIVAMENTE INCORRIDOS É DA EMPRESA BENEFICIÁRIA   DOS   PAGAMENTOS. NEGATIVA   DE
PROVIMENTO. JUROS DE MORA e atualização monetária A
PARTIR DA mesma DATA DO DANO AO ERÁRIO, entendida
como    a    data    do PAGAMENTO IRREGULAR    À CONTRATADA. MANUTENÇÃO	DA	DELIBERAÇÃO RECORRIDA. CIÊNCIA.
1. O pagamento a título de desmobilização quando a obra é interrompida pela administração, sem culpa do contratado, tem   natureza   indenizatória   de   ressarcimento de custos efetivamente incorridos, conforme previsão do art. 79, § 2º, inciso III, da Lei 8.666/1993, exigindo documentada demonstração acerca da forma de transporte e do destino de cada equipamento comprovadamente mobilizado   ao   canteiro,   não   se   confundindo tal pagamento com o preço unitário contratual previsto para a etapa de desmobilização prevista no cronograma físico- financeiro e na planilha orçamentária contratual, vinculada à efetiva conclusão da obra conforme contratada. (1800-06/16 - TCU 1ª Câmara) 
Fora o exposto até aqui, cumpre ressaltar, ainda que em sede de Embargos de Declaração, a consequência mais danosa para os cofres públicos, que pode ser verificada com a publicação do novo Edital para a mesma contratação.
Chama a atenção a diferença de preços entre o que havia sido contratado com a Requerente e a nova estimativa de custos feita pela Administração que culmina em um acréscimo de 120% aquando comparado com o valor do contrato ilegalmente rescindido.
Desta forma, a Requerente protesta para que o Acórdão embargado seja esclarecido para que que defina que a Administração deve pagar os custos incorridos.
CONCLUSÃO E PEDIDO
Por todo o exposto, não resta à embargante senão protestar pelo recebimento e provimento dos presentes embargos de declaração para que o Acórdão embargado seja esclarecido a respeito da possibilidade de pagamento das despesas incorridas, de modo a se evitar uma disputa judicial que certamente aumentará o prejuízo a ser suportado pelo Erário.
Pede deferimento." (destaques do original) 
É o relatório.

Marcela Medeiros Queiroz Franco Santos (OAB/RR 433), representando Prefeitura Municipal de Boa Vista - RR; Guilherme Augusto Ferreira Fregapani (OAB/DF 34.406), Talita Angel Pereira Franca (OAB/DF 54.552) e outros, representando Andrade Galvão Engenharia Ltda.

Não atuou.

EMBARGOS DE DECLARAÇÃO OPOSTOS CONTRA ACÓRDÃO QUE REJEITOU O AGRAVO INTERPOSTO PELA EMPRESA AG SERVICE ENGENHARIA LTDA. CONTRA A MEDIDA CAUTELAR ADOTADA POR DESPACHO E REFERENDADA POR MEIO DO ACÓRDÃO 215/2022-TCU-PLENÁRIO. OMISSÃO NÃO CONFIGURADA. REJEIÇÃO.

RELATÓRIO DE AUDITORIA (RA)

Secretaria de Fiscalização de Infraestrutura Urbana (SeinfraUrb).

Nos termos do Acórdão 1917/2022-TCU-Plenário, este Tribunal rejeitou o Agravo oposto pela empresa AG Service Engenharia Ltda. contra a medida cautelar adotada por Despacho à peça 302, exarado em 31/01/2022, e referendada pelo Plenário por meio do Acórdão 215/2022-TCU-Plenário, determinando à Prefeitura Municipal de Boa Vista que suspendesse os pagamentos realizados com recursos federais no âmbito do Contrato 1062/SMO/GAB/2020.
Agora, a empresa apresenta embargos de declaração em face do Acórdão 1917/2022-TCU-Plenário, arguindo, em resumo, que houve omissão por ter faltado esclarecimento a respeito da possibilidade de pagamento pela Administração das despesas incorridas pela contratada.
Preliminarmente, o recurso deve ser conhecido, tendo em vista ser interposto por agente legitimado, no prazo adequado, atendendo aos requisitos de admissibilidade, com fulcro nos arts. 32, inciso II, e 34 da Lei 8443/1992.
Convém esclarecer, desde logo, que o acórdão ora embargado tratou do julgamento de Agravo, no caso, a medida cautelar proferida no Despacho à peça 302. Em vista disso, a decisão atacada examinou exclusivamente os fundamentos contidos naquela medida cautelar, não se analisando naquela oportunidade outras questões não vinculadas à adoção da medida acautelatória, pois aquela espécie recursal não comporta exame de questões alheias à decisão interlocutória atacada em sede de Agravo. Nesse sentido, reproduzo trecho da proposta de deliberação condutora do aresto ora recorrido:
"19. Quanto às alegações de suposta conduta irregular da Secretaria Municipal de Obras na licitação e na gestão do contrato em tela, descabe analisá-las em sede de agravo, vez que não têm vinculação com os fundamentos da medida cautelar descritos no Despacho contido na peça 302.  
20. Por fim, registre-se que a empresa Andrade Galvão Engenharia Ltda. encaminhou memoriais (peça 340) após a protocolização deste recurso. Em suma, a peça sintetiza a argumentação aqui exposta, bem como informa a existência de controvérsias estabelecidas entre a empresa e a Secretaria Municipal de Obras. Considerando que os argumentos contra o Despacho já foram examinados e que as demais questões levantadas nos memoriais não se relacionam aos fundamentos da medida cautelar, nada há que se acrescentar sobre a matéria" (grifei) .
Sendo assim, descarto a existência da omissão na deliberação embargada, uma vez que, controvérsias estabelecidas entre a empresa e a Prefeitura Municipal de Boa Vista/RR não faziam parte do exame da decisão guerreada, conforme expressamente mencionado no voto que conduziu o Acórdão 1917/2022-TCU-Plenário.
Com relação à possibilidade de pagamento pela Administração das despesas incorridas pela contratada, observo que, por meio do Ofício nº 7258/2022/GAB/SMO, a Prefeitura comunicou à embargante que tinha interesse de promover a rescisão unilateral do contrato 1062/SMO/GAB/2020, nos termos do inciso XII do art. 78 c/c inciso I do art. 79 da Lei nº  8.666/93, após tentativa infrutífera de rescisão contratual amigável (peça 358, p. 3) .
Destaco que nesse caso, desde que não haja culpa da contratada, deverá haver o pagamento das despesas incorridas, consoante disposto no art. 79, § 2º, da Lei 8.666/1993.
No entanto, cabe esclarecer ao embargante que foge à competência do TCU solucionar controvérsias entre a empresa e a Prefeitura Municipal de Boa Vista/RR. Eventuais perdas reclamadas pela empresa devem ser questionadas administrativa e judicialmente, fóruns adequados para pleitos dessa natureza, uma vez que a atuação do TCU se destina a assegurar a proteção do interesse público.
A jurisprudência deste Tribunal é remansosa nesse sentido:
"Não é função dos Tribunais de Contas a solução de lides entre interesses particulares e a Administração. A competência constitucional do TCU está na guarda da coisa pública, analisando a aplicação da lei e dos princípios constitucionais no poder público federal." (Enunciado da Jurisprudência Selecionada - Acórdão 2374/2007-TCU-Plenário, relator Ministro Valmir Campelo) 
"Refoge à competência do TCU agir em defesa de interesses particulares junto à Administração. Eventuais perdas reclamadas por empresas em função de tais interesses devem ser questionadas judicialmente, fórum adequado para pleitos dessa natureza." (Enunciado da Jurisprudência Selecionada - Acórdão 760/2009-TCU-Plenário, relator Ministro José Jorge) 
"Não é da competência do TCU atuar na defesa de interesses particulares junto à Administração Pública. As competências e a intervenção do Tribunal se destinam a assegurar a proteção do interesse público." (Enunciado da Jurisprudência Selecionada - Acórdão 2407/2015-TCU-Segunda Câmara, relatora Ministra Ana Arraes) 
 "Não configurado o interesse público em representação apresentada por licitante afasta-se a competência do TCU, uma vez que não se insere dentre as funções da Corte de Contas o patrocínio de interesses particulares." (Enunciado da Jurisprudência Selecionada - Acórdão 4779/2011-TCU-Primeira Câmara, relator Ministro Marcos Bemquerer) .
Ainda, considerando que a matéria trazida pelo recorrente não abarca a competência desse Tribunal, pois a rescisão contratual implicou cessar pagamento relativo ao contrato em lide - sem danos ao patrimônio ou interesse público -, qualquer possível ofensa a direito individual deverá ser discutida nas vias próprias, sem valer-se deste Tribunal, cuja atuação no âmbito constitucional foi devidamente delineada à coisa pública e não houve omissão nesse aspecto relativamente ao acórdão embargado.
Conclusivamente, os presentes embargos de declaração devem ser conhecidos, mas rejeitados no mérito.
Por fim, importa mencionar que antes da interposição dos presentes embargos, os autos se encontravam no meu gabinete para análise de proposta de mérito elaborada pela Secretaria de Fiscalização de Infraestrutura Urbana (SeinfraUrbana) (peças 354-356) , relativamente às audiências dos gestores responsáveis pela aprovação do projeto básico que lastreou a Concorrência 007/2020 sem o nível de especificação. Dessa forma, cabe orientar à Seproc que tão logo sejam realizadas as devidas comunicações relacionadas ao presente acórdão, retorne estes autos para o meu gabinete a fim de que seja procedida a apreciação de mérito do processo. 
Ante o exposto, manifesto-me por que o Tribunal aprove o Acórdão que ora submeto à deliberação deste Colegiado.
TCU, Sala das Sessões, em 26 de outubro de 2022.
AUGUSTO SHERMAN CAVALCANTI 
Relator